臺灣臺南地方法院民事判決　　　　　　 94年度簡上字第169號
上　訴　人　乙○○
　　　　　　丁○○
　　　　　　甲○○
　　　　　　丙○○（原名李張淑香）
　　　　　　己○
共　　　同
訴訟代理人　蔡進欽律師
　　　　　　蔡弘琳律師
　　　　　　蘇正信律師
被上訴　人　戊○○
訴訟代理人　蔡敬文律師
上列當事人間請求拆屋還地事件，上訴人對於中華民國94年9月
30日本院臺南簡易庭94年度南簡字第1016號第一審簡易判決提起
上訴，經本院於民國96年3月21日言詞辯論終結，判決如下：
    主      文
原判決關於命被告（上訴人）甲○○應將坐落臺南縣關廟鄉○○
段一七五之六地號土地上，如附圖一所示Ｈ部分，面積五十一平
方公尺鋼骨鐵皮屋拆除，將土地交還原告（被上訴人）部分廢棄
。
上開廢棄部分，上訴人甲○○應自坐落臺南縣關廟鄉○○段一七
五之六地號土地上，如附圖二所示Ｂ部分，面積五十一平方公尺
鋼骨鐵皮屋遷出，並將上開部分房屋交還被上訴人。
其餘上訴駁回。
原判決主文第一項所命上訴人乙○○應拆除地上建物返還土地之
部分，應更正為：被告（上訴人）乙○○應將坐落臺南縣關廟鄉
○○段一七五之六地號土地上，如附圖二所示Ｄ部分，面積一百
三十一平方公尺鋼骨二層鐵皮屋（門牌號碼：臺南縣關廟鄉○○
路二七八號）拆除，並將土地交還原告（被上訴人）。
原判決主文第二項所命上訴人丁○○應拆除地上建物返還土地之
部分，應更正為：被告（上訴人）丁○○應將坐落臺南縣關廟鄉
○○段一七五之六地號土地上，如附圖二所示Ｃ部分，面積一百
四十一平方公尺加強磚造平房（門牌號碼：臺南縣關廟鄉○○路
二八○號）拆除，並將土地交還原告（被上訴人）。
原判決主文第四項所命上訴人丙○○（原名李張淑香）、己○應
拆除地上建物返還土地之部分，應更正為：被告（上訴人）己○
應自坐落臺南縣關廟鄉○○段一七五之六地號土地上，如附圖二
所示Ａ部分，面積一百五十一平方公尺鋼骨鐵皮屋（門牌號碼：
臺南縣關廟鄉○○路二九六號）遷出；被告（上訴人）丙○○（
原名李張淑香）應將坐落臺南縣關廟鄉○○段一七五之六地號土
地上，如附圖二所示Ａ部分，面積一百五十一平方公尺鋼骨鐵皮
屋（門牌號碼：臺南縣關廟鄉○○路二九六號）拆除，並將土地
交還原告（被上訴人）。
第二審訴訟費用由上訴人負擔。
    事實及理由
甲、程序方面：
    按訴之變更或追加，非經他造同意，不得為之。但第255條
    第1項第2款至第6款情形，不在此限，民事訴訟法第446條第
    1項定有明文。經查本件被上訴人原訴請上訴人丁○○應自
    如原判決主文第二項所示之房屋遷出，返還該屋予被上訴人
    ，上訴人己○應將如原判決主文第四項所示之房屋拆除，將
    土地交還原告，於上訴人上訴本院期間，更正為上訴人丁○○應將如附圖二所示Ｃ部分房屋拆除，返還土地予被上訴人
    ，上訴人己○應自如附圖二所示編號Ａ部分房屋遷出，核屬
    擴張、減縮應受判決事項之聲明，且為上訴人所同意，於法
    並無不合，應予准許。
乙、實體方面：
一、被上訴人起訴主張：被上訴人為坐落臺南縣關廟鄉○○段17
    5之6地號土地（下稱系爭土地）之所有權人，詎(1)上訴人乙○○所有如附圖二所示Ｄ部分，面積131平方公尺鋼骨二層
    鐵皮屋（門牌號碼：臺南縣關廟鄉○○路278號）占用系爭
    土地，其所占用上開土地部分，僅與訴外人林揚山訂立買賣
    之債權契約而未經登記，依債權相對性原則，自不能以之對
    抗被上訴人，再分割或分管契約，對於受讓人繼續存在，乃
    係指土地尚未分割以前而言，倘土地已分割，分割或分管契
    約即因而失效，況上訴人乙○○非土地所有權人，亦無主張
    分割或分管契約之權限，顯係無權占有被上訴人之土地；(2)
    上訴人丁○○所有如附圖二所示Ｃ部分，面積141平方公尺
    加強磚造平房（門牌號碼：臺南縣關廟鄉○○路280號）一
    棟，占用系爭土地，其所占用上開土地部分，僅與訴外人林
    竹枝訂立買賣之債權契約而未經登記，其買賣之債權契約，
    依債權相對性原則，自不能以之對抗被上訴人，顯係無權占
    有被上訴人之土地；(3)上訴人甲○○就系爭土地應有部分96
    0分之107係連同附圖二所示Ｂ部分鋼骨鐵皮屋在內，由被上
    訴人於89年6月24日向鈞院標買取得所有權，而由被上訴人
    取得所有權，從而自無所謂之地上權可言，再附圖二所示Ｂ
    部分鋼骨鐵皮屋房屋外面還掛有上訴人甲○○服務處的牌子
    ，而且門也是上鎖，房屋並沒有交還給被上訴人，顯仍無權
    占有被上訴人之房屋；(4)上訴人丙○○（原名李張淑香，下
    同）所有如附圖二所示Ａ部分，面積151平方公尺鋼骨鐵皮
    屋（門牌號碼：臺南縣關廟鄉○○路296號）一棟出租予上
    訴人己○，有占用系爭土地，上訴人丙○○所占用上開土地
    部分，僅與訴外人林振坤訂立買賣之債權契約而未經登記，
    即再將之出租予上訴人己○，依債權相對性原則，自不能以
    之對抗被上訴人，再分割或分管契約，對於受讓人繼續存在
    ，乃係指土地尚未分割以前而言，倘土地已分割，分割或分
    管契約即因而失效，況上訴人丙○○非土地所有權人，亦無
    主張分割或分管契約之權限，顯係無權占有被上訴人之土地
    。綜上所述，上開上訴人之買賣契約或租賃契約，均僅具債
    權之相對效力，無法拘束後手即被上訴人之所有權，被上訴
    人依民法第767條之規定，訴請上訴人拆屋還地、遷讓房屋
    ，自屬依法有據，原審判決除就主文第三項所命被告（上訴
    人）甲○○應將系爭土地上，如附圖一所示Ｈ部分，面積51
    平方公尺鋼骨鐵皮屋拆除，將土地交還原告（被上訴人）部
    分有違誤（此部分為上訴人之上訴效力所及），應改判應自
    如附圖一所示Ｈ部分房屋遷讓外，其餘並無違誤。並聲明：
    上訴駁回。
二、上訴人之聲明及陳述略為：
（一）聲明：原判決廢棄， 被上訴人在第一審之訴駁回。
（二）陳述：除與原判決記載相同者，茲引用之外，補稱：
  １、丙○○、己○、乙○○部分 (即複丈成果圖編號Ａ、Ｄ部
      分)：
      (1)共有人於與其他共有人訂定共有物分割或分管之特約後
        ，縱將其應有部分讓與第三人，其分割或分管契約，對
        於受讓人仍繼續存在，不問受讓人知情與否，均有拘束
        受讓人之效力。否則，共有人得隨時將其應有部分移轉
        第三人，以達破壞契約之目的，顯非法之所許，最高法
        院57年臺再字第8號判決意旨可資參照。
      (2)查上訴人乙○○、丙○○占有系爭土地，係分別向分割
        前之共有人林揚山及其前手林振坤購入，並依原各共有
        人所訂分管契約約定特定使用位置，依法原各共有人義
        務均應受其拘束，從而被上訴人繼受取得土地後，既應
        負相同義務，尚不因分割而解免其義務，亦不得請求上
        訴人拆屋還地。
      (3)至上訴人己○係向上訴人丙○○承租使用房屋，對該房
        屋並無處分權，被上訴人未明併對己○起訴，於法無據
        ，併此敘明。
  ２、甲○○部分 (即複丈成果圖編號Ｂ部分)：
      (1)按所有人對於無權占有其所有物者，得請求返還之，民
        法第767條前段定有明文。申言之，所有權人行使物上
        請求權，自應以占有事實存續為其要件。
      (2)查上訴人甲○○早於民國68年、69年間自原土地共有人
        林竹枝繼承取得坐落台南縣關廟鄉○○段第175之6地號
        （分割前舊地號），應有部分8分之1時即在土地上興建
        如複丈成果圖編號Ｂ部分所示之鋼骨鐵皮屋，至85年7
        月1日再將其應有部分960分之107（按期間上訴人出售
        應有部分960分之13予訴外人蔡昭明），設定抵押權新
        臺幣500萬元予被上訴人，迨至89年6月24日並由被上訴
        人拍賣取得。
      (3)承上所述，上訴人甲○○早於設定抵押權予被上訴人前
        即已興建該鐵皮屋完成，參諸首揭說明，上訴人甲○○
        就其房屋占用土地部分依法即已取得地上權，從而被上
        訴人訴請上訴人甲○○拆除、返還土地，自無理由。
      (4)又查上訴人甲○○原有門牌號碼關廟鄉○○路278號之
        鋼骨二層皮屋，早在被上訴人拍賣取得後即自行搬離該
        處，此由鈞院現場履勘時上訴人並未在內可見一斑。準
        此，被上訴人訴請上訴人遷讓房屋自無理由。
  ３、丁○○部分 (即複丈成果圖編號Ｃ部分)：
    　(1)按土地之租賃契約，以承租人自行建築房屋而使用之為
        其目的者，非有相當之期限不能達其目的，故當事人雖
        未明定租賃之期限，依契約之目的探求當事人之真意，
        亦應解為定有租至房屋不堪使用時為止之期限，此有最
        高法院30年諭上字第311號裁判意旨可資參照。基上實
        務見解既認土地出租人有容許租地者有使用土地至房屋
        不堪用時，依「舉輕明重」之法理，苟有購地建屋者，
        因受限於法令暫無法辦理所有權移轉登記時，解釋上自
        應認土地買賣雙方已有使用土地之合意，從而購地建屋
        者，亦應受有相同法律意旨保障之適用，始符公平原則
        。
      (2)查上訴人丁○○占有系爭土地建築房屋，係向原土地所
        有權人林竹枝購入，業經原審法院判認在案。
      (3)基上所述，被上訴人拍賣繼受取得原共有人甲○○之土
        地，而甲○○則係繼承自林竹枝，依法丁○○自向林竹
        枝購地時即同時取得使用土地權限，此一義務亦應由被
        上訴人承繼，從而被上訴人主張上訴人丁○○拆屋還地
        ，自非可取。
三、本件經依民事訴訟法第270條之1第1項第3款規定，整理並協
    議兩造不爭執事項暨簡化爭點為：
（一）兩造不爭執事項：
  １、坐落台南縣關廟鄉○○段175-6地號土地原係上訴人甲○○與他人共有之土地，面積為15,395平方公尺，其中上訴
      人甲○○之應有部分為960分之107，嗣甲○○經其債權人
      即訴外人林思宏向本院聲請強制執行查封上開土地之應有
      部分及坐落其上未辦保存登記之如附圖二（即台南縣歸仁
      地政事務所95年11月14日所測量字第095001391號函附複
      丈成果圖，下同）所示編號Ｂ部分，面積51平方公尺，鋼
      骨鐵皮屋一棟及另一棟未辦保存登記建物（與本件無關）
      在案（案號為87年度執字第7219號之乙標），最後由被上
      訴人戊○○在上開強制執行事件中因拍賣而取得上開土地
      應有部分及二棟未辦保存登記建物之所有權，戊○○在取
      得上開土地應有部分之所有權後復訴請本院判決分割共有
      物（案號為90年度訴字第1447號），嗣經台灣高等法院台
      南分院92年度重上字第68號判決准予分割在案，原地號因
      分割而增加地號，其中戊○○取得坐落台南縣關廟鄉○○
      段175-6地號，面積1,716平方公尺土地（下稱系爭土地）
      之所有權。
  ２、如附圖二所示編號Ｄ部分，面積131平方公尺，鋼骨二層
      鐵皮屋（門牌號碼：台南縣關廟鄉○○路278號）一棟，
      係上訴人乙○○所有，有占用系爭土地，其占有系爭土地
      部分僅與訴外人林揚山訂立買賣之債權契約而未經登記。
  ３、如附圖二所示編號Ｃ部分，面積141平方公尺，加強磚造
      平房（門牌號碼：台南縣關廟鄉○○路280號）一棟，係
      上訴人丁○○所有，有占用系爭土地，其占有系爭土地部
      分，僅與訴外人林竹枝訂立買賣之債權契約而未經登記。
  ４、如附圖二所示編號Ａ部分，面積151平方公尺，鋼骨鐵皮
      屋（門牌號碼：台南縣關廟鄉○○路296號）一棟，係上
      訴人丙○○所有，有占用系爭土地，其占有系爭土地部分
      ，僅與訴外人林振坤訂立買賣之債權契約而未經登記，即
      再將之出租予上訴人己○。
（二）兩造爭執事項：
  １、上訴人甲○○是否仍占有系爭土地及如附圖二所示編號Ｂ
      之建物？
  ２、上訴人乙○○向訴外人林揚山，及上訴人丁○○向訴外人
      林竹枝，以及上訴人丙○○向訴外人林振坤所訂立之買賣
      債權契約，以及上訴人己○向上訴人丙○○所訂立之租賃
      契約，得否作為有權占有之依據？
四、得心證之理由：
（一）上訴人甲○○是否仍占有系爭土地及如附圖二所示編號Ｂ
      之建物？
      上訴人甲○○辯稱其早在89年間被上訴人拍賣取得後即自
      行搬離如附圖二所示Ｂ部分鋼骨鐵皮屋，此由本院現場履
      勘時上訴人並未在內可見一斑，被上訴人訴請上訴人遷讓
      房屋自無理由云云，然為被上訴人所否認，經查依本院87
      年度執字第7219號強制執行事件於87年9月22日執行法院
      至坐落台南縣關廟鄉北花村牛稠埔7號及7號對面房屋（即
      包含如附圖所示Ｂ部分鋼骨鐵皮屋）執行查封時，該日之
      執行查封筆錄記載債務人（即本件上訴人甲○○）在場，
      且由債務人書立保管切結後將該房屋交由債務人保管等語
      ，並由上訴人甲○○之妻林鍾阿招當場簽名及書立保管切
      結在卷，此業經本院調取該案卷核閱無誤，足認上訴人甲○○確實占有上開房屋無誤，其雖辯稱於89年間自行搬離
      上開房屋云云，然為被上訴人所否認，且上訴人甲○○亦
      未能舉證以實其說，參諸被上訴人主張如附圖二所示Ｂ部
      分鋼骨鐵皮屋外面還掛有甲○○服務處的牌子，且屋門上
      鎖，房屋並沒有交還給被上訴人等情，上訴人甲○○並不
      爭執，復有本院95年10月27日勘驗測量筆錄及現場照片在
      卷可稽，上訴人甲○○所辯，尚不足採，被上訴人主張上
      訴人甲○○仍無權占有被上訴人所有如附圖二所示Ｂ部分
      鋼骨鐵皮屋之房屋乙節，堪信為真實。
（二）上訴人乙○○向訴外人林揚山，及上訴人丁○○向訴外人
      林竹枝，以及上訴人丙○○向訴外人林振坤所訂立之買賣
      債權契約，以及上訴人己○向上訴人丙○○所訂立之租賃
      契約，得否作為有權占有之依據？
  １、按以無權占有為原因，請求返還所有物之訴，被告對原告
      就其物有所有權存在之事實無爭執，而僅以非無權占有為
      抗辯者，原告於被告無權占有之事實，無舉證責任。被告
      應就其取得占有，係有正當權源之事實證明之。如不能證
      明，則應認原告之請求為有理由，最高法院72年度臺上字
      第1552號判決可資參照。又按，債權具有相對性，除法律
      另有明文規定外，無法對抗物權，而不動產物權，依法律
      行為而取得、設定、喪失及變更者，非經登記，不生效力
      ，民法第758條定有明文，因此，買賣土地應經登記，始
      得取得所有權，否則，即難謂有何所有權變動之法律上效
      力。
  ２、上訴人乙○○、丁○○、丙○○、己○均對被上訴人取得
      系爭土地之所有權乙情不爭執，僅以渠等有債權契約，非
      無權占有，資為抗辯，業如前述。故上訴人乙○○、丁○○、丙○○、己○自應就渠等有足以對抗被上訴人所有權
      之權利，負舉證責任。經查：
      (1)上訴人乙○○、丁○○、丙○○均自承渠等與訴外人所
        訂立之買賣契約均未經登記，上訴人己○亦自承渠與上
        訴人丙○○僅訂立租賃契約，上訴人乙○○固提出讓渡
        書、不動產買賣契約書影本各1紙為證，上訴人丁○○
        則提出不動產買賣契約書及自行繪製之地圖影本各1份
        為證，上訴人丙○○提出不動產買賣契約書影本1紙為
        證，作為渠等係有權占有系爭土地之依據。上訴人己○
        則均未提出其等有何有權占有之正當法律權源或足以對
        抗被上訴人有所有權之證據，從而，依民法第758條之
        規定，上訴人乙○○、丁○○、丙○○既僅有訂立買賣
        契約，並未登記為所有權人，渠等並未取得其所占用土
        地之所有權，從而，尚難以其與訴外人訂立之買賣債權
        契約，對抗本件被上訴人業經登記而有絕對效力之所有
        權，此外，上訴人己○亦未舉證以證明有何足以對抗被
        上訴人所有權之法律上權源，其等空言主張非無權占有
        云云，均洵無足採。
      (2)再坐落台南縣關廟鄉○○段175-6地號土地原係上訴人
        甲○○與他人共有之土地，面積為15,395平方公尺，其
        中上訴人甲○○之應有部分為960分之107，嗣由被上訴
        人拍賣取得上開土地應有部分之所有權後，復訴請本院
        判決分割共有物（案號為90年度訴字第1447號），嗣經
        台灣高等法院台南分院92年度重上字第68號判決准予分
        割在案，原地號因分割而增加地號，其中被上訴人取得
        系爭土地之所有權，已如前述，則上開土地縱原先有分
        管契約，因業經裁判分割，各分割共有人即取得單獨所
        有權，原分管契約當然發生終止之效力，此際各分管之
        共有人，自有將分管之土地交還之義務，是上訴人辯稱
        被上訴人繼受取得土地後，既應負相同義務，尚不因分
        割而解免其義務，亦不得請求上訴人拆屋還地云云，委
        無足採。
      (3)又上訴人己○就如附圖二所示編號Ａ部分之房屋雖無事
        實上處分權，惟其為上開房屋之承租人，即現在占有該
        房屋之人，此為上訴人己○所不爭執，故被上訴人自有
        訴請其自上開房屋遷出之訴訟利益，上訴人己○辯稱其
        對該房屋並無處分權，被上訴人併對己○起訴，於法無
        據云云，亦無足採。
  ３、綜上所述，上訴人所辯均無足採，足認上訴人乙○○所有
      如附圖二所示編號Ｄ部分，面積131平方公尺，鋼骨二層
      鐵皮屋（門牌號碼：台南縣關廟鄉○○路278號）一棟、
      上訴人丁○○所有如附圖二所示編號Ｃ部分，面積141平
      方公尺，加強磚造平房（門牌號碼：台南縣關廟鄉○○路
      280號）一棟及上訴人丙○○所有現承租予上訴人己○之
      如附圖二所示編號Ａ部分，面積15 1平方公尺，鋼骨鐵皮
      屋（門牌號碼：台南縣關廟鄉○○路296號）一棟均占用
      被上訴人所有之系爭土地，且其等占有均無正當權源。
（三）按所有人對於無權占有或侵奪其所有物者，得請求返還之
      ，民法第767條前段定有明文。本件上訴人並無正當權源
      而占有被上訴人所有之土地及房屋，已如前述，從而，被
      上訴人依民法第767條所有物返還請求權，請求上訴人乙○○應將坐落系爭土地上，如附圖二所示Ｄ部分，面積13
      1平方公尺鋼骨二層鐵皮屋（門牌號碼：臺南縣關廟鄉○○路278號）拆除，並將土地交還被上訴人、上訴人丁○○應將坐落系爭土地上，如附圖二所示Ｃ部分，面積141
      平方公尺加強磚造平房（門牌號碼：臺南縣關廟鄉○○路
      280號）拆除，並將土地交還被上訴人、上訴人己○應自
      坐落系爭土地上，如附圖二所示Ａ部分，面積151平方公
      尺鋼骨鐵皮屋（門牌號碼：臺南縣關廟鄉○○路296號）
      遷出（被上訴人於原審判決後，減縮應受判決事項之聲明
      ）；上訴人丙○○應將坐落系爭土地上，如附圖二所示Ａ
      部分，面積151平方公尺鋼骨鐵皮屋（門牌號碼：臺南縣
      關廟鄉○○路296號）拆除，並將土地交還被上訴人，為
      有理由，應予准許，原審法院就此部分為上訴人敗訴之判
      決，並酌定交還土地之履行期間均為6個月，於法並無不
      合，上訴意旨指摘原判決不當，求予廢棄改判，為無理由
      ，應予駁回其上訴。又本件上訴人應拆除之地上物及應返
      還之土地或應遷出之房屋，既如附圖二所示，而原審判決
      之附圖一顯有錯誤，從而被上訴人請求更正，併予准許，
      爰更正如主文第4、5、6項所示；至於被上訴人主張原審
      判決主文第三項所命被告（上訴人）甲○○應將系爭土地
      上，如附圖一所示Ｈ部分，面積51平方公尺鋼骨鐵皮屋拆
      除，將土地交還原告（被上訴人）部分有違誤，此部分既
      為上訴人之上訴效力所及，本院自得加以審酌，查被上訴
      人於原審係訴請法院判決被告（上訴人）甲○○應自系爭
      土地上，如附圖所示Ｈ部分，面積51平方公尺鋼骨鐵皮屋
      遷出，將土地交還原告（被上訴人），惟原審法院竟超逾
      被上訴人之主張，判命被告（上訴人）甲○○應將系爭土
      地上，如附圖一所示Ｈ部分，面積51平方公尺鋼骨鐵皮屋
      拆除，將土地交還原告（被上訴人），尚有未洽，上訴人
      據此指摘原判決不當，求予廢棄，為有理由，爰將此部分
      之裁判予以廢棄，改判如本判決主文第1、2項所示。
五、本件事證已臻明確，兩造其他攻擊、防禦方法，及提出未援
    用之證據，經斟酌後認不影響判決基礎，無逐一論述必要，
    併此敘明。
六、末按訴訟費用，由敗訴之當事人負擔；各當事人一部勝訴、
    一部敗訴者，其訴訟費用，由法院酌量情形，命兩造以比例
    分擔或命一造負擔，或命兩造各自負擔其支出之訴訟費用，
    民事訴訟法第78條、第79條分別定有明文，本件上訴人上訴
    為一部有理由，一部無理由，惟本院酌量本件上訴有理由部
    分係因原審法院為訴外裁判所致，非因該廢棄部分被上訴人
    在原審之主張無理由，是本件之訴訟費用應由上訴人共同負
    擔，爰裁判如主文第7項，附此敘明。
七、據上論結，本件上訴為一部有理由，一部無理由，依民事訴
    訟法第436條之1第3項、第450條、第449條第1項、第79條、
    第85條第1項但書，判決如主文。
中　　華　　民　　國　　96　　年　　4 　　月　　4　　日
                  民事第二庭    審判長法　官　翁金緞
                                      法　官　陳淑卿
                                      法　官　黃瑪玲
以上正本證明與原本無異
本判決不得上訴。
中　　華　　民　　國　　96　　年　　4 　　月　　4　　日
                                書記官　卓春成
